最  高  行  政  法  院  判  決
109年度上字第1031號
上  訴  人  王李杏                                      
            李正德                                      

            張仁德                                  
            林繼成                                    
共      同
訴訟代理人  廖年盛  律師
被 上訴 人  行政院                                    
代  表  人  蘇貞昌              
輔助參加人  桃園市政府                           
代  表  人  鄭文燦              
上列當事人間確認徵收法律關係不存在事件，上訴人對於中華民
國109年7月30日臺北高等行政法院108年度訴字第1580號判決，
提起上訴，本院判決如下：
　　主  文
上訴駁回。
上訴審訴訟費用由上訴人負擔。
　　理  由
一、上訴人之被繼承人李阿癸所有坐落改制前桃園縣○○鄉○○段○○
    小段(下同) 000-0（自000地號分割）、000-0（自000地號
    分割）、000-0（自000-0地號分割）、000、000-0（自000
    地號分割）、000-0（自000地號分割）地號等6筆土地及同
    段同小段000、000、000、000、000、000-0、000-0（自000
    地號分割）、000-0（自000地號分割）、000-0（自000地號
    分割）、000-0、000、000、000-0、000-0（自000-0地號分
    割）、000-0（自000地號分割）、000-0（自000-0地號分割
    ）地號等16筆土地（下合稱系爭土地），為訴外人交通部民
    用航空局辦理「桃園國際機場後期」及「桃園國際機場勤務
    道」2案工程所需用地，前分別奉被上訴人民國63年11月18
    日台內地字第610797號函（下稱系爭徵收處分一）及64年2
    月17日台內地字第624789號函（下稱系爭徵收處分二）核准
    徵收（下合稱系爭徵收處分），經輔助參加人(下稱參加人)
    公告徵收，並分別於徵收公告期滿15日內通知發價，因依土
    地登記簿所載地址通知不到原土地所有權人李阿癸，遂按當
    時之土地法（下稱行為時土地法）第237條規定將系爭徵收
    處分之補償費分別提存於臺灣桃園地方法院（下稱桃園地院
    ）提存所，並經該所分別於64年4月18日、同年月25日以64
    年度存字第599號（即系爭徵收處分一之補償費，下稱599號
    提存事件）、64年度存字第818號（即系爭徵收處分二之補
    償費，下稱818號提存事件）准予提存，而完成徵收法定程
    序。茲上訴人主張系爭徵收處分於公告徵收時，未通知系爭
    土地之所有權人（即李阿癸之繼承人），徵收補償費亦未依
    規定於公告期滿後15日內發給土地所有權人，依司法院院字
    第2704號解釋（下稱2704號解釋）及釋字第110號解釋（下
    稱110號解釋）意旨，系爭徵收處分已失其效力，向原審提
    起行政訴訟，聲明：確認系爭徵收處分之徵收關係不存在。
    經原判決駁回後，上訴人提起上訴。
二、上訴人起訴主張及被上訴人暨參加人在原審答辯，均引用原
    判決所載。
三、原審斟酌全辯論意旨及調查證據之結果，以：
  ㈠系爭土地原所有權人李阿癸於59年1月10日死亡，其繼承人  
    並未辦理繼承登記，故參加人於63年、64年辦理系爭土地徵
    收時，土地登記簿記載之所有權人仍為「李阿癸」，參加人
    仍列李阿癸為被徵收土地所有權人進行徵收法定程序，並無
    違誤。系爭土地登記簿之內容，無法知悉李阿癸之年籍資料
    、正確住所及死亡與否之訊息，則李阿癸死亡之事實，自非
    參加人於辦理徵收程序時所得知悉。上訴人及其他繼承人於
    李阿癸死亡後，未積極就土地登記事項辦理變更所有權人之
    記載，縱有如上訴人所稱未能通知發給補償費之情事，亦屬
    可歸責於上訴人及其他繼承人之事由，而非可歸責於參加人
    。至徵收補償費縱有不應提存而提存，不影響參加人已於15
    日內通知發放補償費之事實，不生徵收失效之結果。
　㈡599號提存事件原提存之金額為新臺幣(下同)121,764.9元，
    嗣因參加人面積計算錯誤，向桃園地院提存所請求取回部分
    款項，並發現李阿癸於提存前已經死亡，遂於75年1月27日
    取回餘款83,079.9元，並按李阿癸繼承人之應繼分核發完畢
    ，可知系爭徵收處分一之徵收補償費業經李阿癸之繼承人領
    取完畢。至於818號提存事件原提存之金額為595,490.3元，
    嗣參加人因李阿癸欠繳田賦實物等取回245,942元，餘款349
    ,548.3元則予續存，其後因10年期滿而歸屬國庫。復參諸參
    加人陳稱，李阿癸之繼承人在當時無法證明其等為李阿癸之
    繼承人，致參加人無法按599號提存事件之處理方式，將提
    存金額取回核發予李阿癸之繼承人。又818號提存事件之提
    存書為何會記載受取人之住址為：「○○市○○街00號」，因年
    代久遠，相關資料均已銷毀，無從考據，惟此住所之記載，
    縱有錯誤，仍不生徵收失效之結果。上訴人訴請確認系爭徵
    收處分之徵收關係均不存在，即無理由等語，判決駁回上訴
    人之訴。
四、本院判斷：
　㈠土地徵收條例係於89年2月2日公布（同年月4日施行），在此
    之前關於土地徵收之依據、程序、補償等，悉依土地法為主
    要之法源依據。系爭徵收處分一、二分別為被上訴人以63年
    11月18日、64年2月17日所作成，交由參加人公告，故關於
    系爭徵收處分之爭議自應以行為時土地法(即35年4月29日修
    正公告)為依據。
　㈡行為時土地法第227條規定：「(第1項)市縣地政機關於接到
    行政院或省政府令知核准征收土地案時，應即公告，並通知
    土地所有權人及土地他項權利人。(第2項)前項公告之期間
    為30日。」第233條前段規定：「征收土地應補償之地價及
    其他補償費，應於公告期滿後15日內發給之。」第236條規
    定：「(第1項)征收土地應給予之補償地價補償費及遷移費
    ，由該管市縣地政機關規定之。(第2項)前項補償地價補償
    費及遷移費，均由需用土地人負擔，並繳交該管市縣地政機
    關轉發之。」第237條規定：「市縣地政機關交付補償地價
    及補償費，遇有左列情形之一時，得將款額提存待領。一、
    應受補償人拒絕受領或不能受領者。二、應受補償人所在地
    不明者。」行為時(即35年4月29日修正公布)土地法施行法
    第56條規定：「依土地法第227條所為通知，應照左列之規
    定:一、被徵收土地已登記者，依照登記總簿所載之土地所
    有權人及土地他項權利人姓名、住所，以書面通知。二、被
    徵收土地未經登記者 ，應以所在地之日報登載通知7日。」
    準此，徵收土地應補償之地價及其他補償費，應於公告期滿
    後15日內發給之，係指需用土地人應於公告期滿15日內，將
    應補償地價及其他補償費額繳交直轄市或縣（市）地政機關
    ，及該地政機關應於公告期滿15日內通知土地所有權人領款
    ，使土地所有權人處於隨時可領取之狀態而言。直轄市或縣
    （市）地政機關如已合法通知應受補償人領款，而遇應受補
    償人拒絕受領、不能受領或所在地不明，致未能發給者，得
    將款額提存待領，即寓有此種情形屬不可歸責於主管地政機
    關，而為阻卻徵收失效之事由。
　㈢經查，系爭土地已辦理土地登記，而系爭徵收處分一、二係
    被上訴人分別以63年11月18日台內地字第610797號函及64年
    2月17日台內地字第624789號函所作成，並經參加人分別以6
    3年12月18日桃府場執組（用）字第106308號及64年3月14日
    桃府場執組（用）字第020275號公告徵收。當時土地登記簿
    謄本記載系爭土地所有權人為李阿癸，但因住址分別為「○○
    州○○郡○○庄○○字○○尾00番地」及「○○市○○街」，缺乏具體門
    牌號碼或地址老舊，無法反應當時門牌編定。復從系爭土地
    登記簿記載內容，除未能知悉李阿癸年籍資料、正確住所及
    其生死資訊外，亦因無人辦理繼承登記，致參加人於辦理徵
    收程序時無從得知李阿癸業於59年1月10日死亡及其繼承人
    行蹤，而未能送達交付補償費通知。參加人乃依行為時土地
    法第237條規定，將款額及相關資料送請桃園地院提存所辦
    理提存，經該提存所准予提存。嗣參加人以599號提存事件
    面積計算錯誤為由，向桃園地院提存所取回原提存金額121,
    764.9元之其中部分款項，復於75年1月27日以發現李阿癸於
    提存前死亡而有提存錯誤為由，取回餘款83,079.9元，並於
    李阿癸繼承人辦畢繼承登記後，按其應繼分核發完畢。至於
    818號提存事件原提存金額595,490.3元，則因李阿癸欠繳田
    賦實物等款項，經參加人取回其中245,942元抵繳，餘款349
    ,548.3元仍續予提存，但因此筆提存款查無與李阿癸之繼承
    人間之關聯性，參加人乃認在此未能證明李阿癸繼承人之情
    形下，無法比照599號提存事件之處理方式將之取回核發給
    自稱為李阿癸之繼承人，嗣並於提存10年期滿後予以歸屬國
    庫等情，業據原審依調查證據並斟酌全辯論意旨之結果，依
    法為認定，並詳述其得心證之理由，並有卷內證據可憑，且
    認定與證據相符，亦無上訴人所指有何認定事實未憑證據之
    違反證據、經驗及論理法則，且無判決理由不備之違法情事
    可言。是以，本件參加人已於徵收公告期滿15日內通知發放
    補償費，惟因系爭土地登記簿登記之所有權人李阿癸之生死
    及其繼承人有無情況均屬不明，致無從交付補償費，依前述
    規定及說明，系爭徵收處分之合法性及效力，不因此受影響
    。原判決認定系爭徵收處分並無徵收失效情事，於法並無不
    合。至於參加人辦理各該補償費提存事宜時於提存書記載之
    提存物受取人李阿癸之住址雖與土地登記簿謄本及徵收清冊
    有所不同，此部分核屬提存程序是否完備之問題，無礙本件
    系爭徵收處分之效力。上訴意旨猶以提存書記載之提存物受
    取人地址與系爭土地登記簿謄本及徵收清冊記載之地址不同
    ，主張原判決未詳查參加人當時未向系爭土地登記簿謄本及
    徵收清冊記載之地址送達補償費通知之徵收失效情事，有認
    定事實與證據不符及判決理由不備之違法，進而爭執本件未
    合法踐行徵收程序，系爭徵收處分已失效云云，並無可採。
　㈣又參加人提存系爭徵收處分之補償費係因應受補償人所在不
    明而依行為時土地法第237條辦理清償提存，至於該提存程
    序是否完備，不影響系爭徵收處分之效力。上訴意旨一再爭
    執參加人未依行為時土地法第227條規定於徵收時合法通知
    李阿癸，系爭徵收處分及提存均不生效力，依2704號解釋及
    110號解釋，系爭徵收處分於當時即已失效；且縱參加人嗣
    知悉李阿癸於徵收前死亡，而以提存錯誤為由，領回599號
    提存事件提存款，並於88年間通知李阿癸之繼承人領款，但
    參加人該等作為亦不能使業已失效之系爭處分回溯生效；且
    法院提存所無法送達提存通知書時，負有要求參加人查報新
    址之義務，卻未予查報，致李阿癸之繼承人無從得知系爭徵
    收處分以出面領取補償費，自有可歸責於參加人之徵收失效
    事由云云，指摘原判決均未詳查上情，認定事實與證據不符
    、判決不備理由、不適用行為時土地法第227條規定及2704
    號解釋、110號解釋等違背法令情事，顯係以其誤解法令規
    定之主觀見解為指摘，並就原判決已詳予論斷者，泛言未論
    斷，所訴實不足採。
  ㈤綜上所述，原判決並無上訴人所指有何違背法令情事，上訴
    論旨指摘原判決違誤，求予廢棄，為無理由，應予駁回。　
五、據上論結，本件上訴為無理由。依行政訴訟法第255條第1項
    、第98條第1項前段、第104條、民事訴訟法第85條第1項前
    段，判決如主文。　 
中　　華　　民　　國　　111 　年　　9 　　月　　15　　日
                    最高行政法院第四庭
                        審判長法官  陳　國　成　
                              法官　王　碧　芳
                              法官　蔡　紹　良
                              法官　蔡　如　琪
                              法官　簡　慧　娟

以  上  正  本  證  明  與  原  本  無  異
中　　華　　民　　國　　111 　年　　9 　　月　　15　　日
　　　　　　　　　　　　　　　書記官　蕭　君　卉